臺灣臺北地方法院民事判決　　　　　　　　　　　　九十三年度訴字第一八０三號
　　原　　　告　有限責任基隆市第二信用合作社
　　法定代理人　庚○○
　　訴訟代理人　辛○○
　　　　　　　　甲○○
　　被　　　告　丙　○
　　　　　　　　丁○○
　　　　　　　　戊○○
　　右　一人之
　　訴訟代理人　林明正律師
　　複　代理人　陳明宗律師
右當事人間請求清償借款事件，本院於民國九十三年十一月二十三日言詞辯論終結，
判決如下：
    主  文
被告應連帶給付原告新台幣（以下同）壹佰玖拾萬零柒仟玖佰柒拾壹元，及自民國九
十一年十二月十一日起至清償日止，按年息百分之七、五計算之利息，並自民國九十
二年一月十二日起至清償日止，在六個月以內者，按上開利率百分之十，超過六個月
者，超過部分按上開利率百分之二十計付違約金。
訴訟費用由被告連帶負擔。
    事實及理由
一、原告原名保證責任基隆第二信用合作社，嗣更名為有限責任基隆市第二信用合作
    社，並提出基隆市政府函、基隆市政府合作社登記證（均為影本）各一紙足憑，
    原告僅係更名，並不影響其主體同一性。又本件被告丁○○未於言詞辯論期日到
    場，核無民事訴訟法第三百八十六條所列各款情形，應依原告之聲請，由其一造
    辯論而為判決。
二、原告主張被告丙○以其餘被告為連帶保證人，於民國九十一年七月十一日向原告
    借用新台幣（下同）二百萬元，約定借款期限至九十八年七月十一日止，利息前
    二年按原告公告之基本放款利率減碼年率百分之一、四五，第三年起按原告公告
    之基本放款利率減碼年率百分之０、四五，按月計息，並隨原告基本放款利率之
    調整而變動，並按月平均攤還本息，如有任何一宗債務不依約清償本金時，借款
    人即喪失期限利益，本件借款視為全部到期，借款人應立即償還，借款人逾期清
    償在六個月以內者，按上開利率百分之十，超過六個月者，按上開利率百分之二
    十計付違約金。詎被告丙○僅繳納本息至九十一年十二月份止，屢向被告催討，
    均置之不理，爰依消費借貸及連帶保證之法律關係提起本訴。並聲明：被告應連
    帶給付原告一百九十萬七千九百七十一元，及自九十一年十二月十一日起至清償
    日止，按年息百分之七、五計算之利息，並自九十二年一月十二日起至清償日止
    ，在六個月以內者，按上開利率百分之十，超過六個月者，超過部分按上開利率
    百分之二十計付違約金。
三、被告丁○○未於言詞辯論期日到場，亦未提出書狀作何聲明或陳述。被告丙○則
    以被告戊○○原以其所有門牌號碼基隆市○○路一五二巷四五號之房屋及其坐落
    土地之應有部分（下稱系爭不動產）向原告設定抵押借款，旋被告戊○○將前開
    不動產出售予訴外人乙○○，乙○○乃於九十一年五月間以其信用不佳，且已尋
    妥買主可迅速完成交易還清貸款，要求被告丙○充當系爭不動產之所有權人及向
    銀行貸款之借款人，然系爭不動產於登記予被告丙○名下後，隨即遭乙○○辦理
    所有權移轉登記予他人，且未依其與被告丙○之協議依約清償對原告之借款，況
    且依證人己○○及癸○○所言，被告戊○○若知其係擔保本件借款之保證人，根
    本不可能同意出售系爭不動產，本件債務亦不至由伊來負責，故請協調將系爭不
    動產產權及借款債務回復為被告戊○○所有等語。被告戊○○則以其於九十年七
    月間委託仲介公司將所有系爭不動產出售予第三人乙○○，約定定金三十萬元，
    另承接被告戊○○之原貸款八百萬元作為尾款，然乙○○竟遲未能辦理承接銀行
    貸款及辦理所有權移轉登記，並委請被告戊○○於原告處商議辦理貸款事宜，被
    告戊○○為辦理所有權移轉登記，乃向原告拿取原貸款清償證明時，被告戊○○
    交付自有之印章予原告行員用印，並由原告行員命被告戊○○於辦理移轉登記之
    一整疊之全數文件上所有蓋過章的地方簽名，原告行員並未提示簽名於何文件上
    ，是原告絕未向被告戊○○說明其中借據乙紙，更未說明被告戊○○是擔任被告
    丙○之保證人，且被告戊○○僅係出售系爭不動產予第三人乙○○，依經驗法則
    觀之，實無義務或動機擔任本件借款之保證人，又於本件事發後，被告戊○○訪
    查系爭不動產之謄本，竟發現該不動產已於九十一年八月十六日自被告丙○名下
    辦理所有權移轉登記予台北市美容職業工會，然竟仍係由被告戊○○擔任保證人
    及債務人，是至此，被告始知恐係遭其它共同被告及林君所詐騙，以小額之現金
    訛取不動產，並再脫產以免查封執行，而倘縱認被告戊○○已有同意擔任保證人
    之意思，被告戊○○亦得基於被詐欺及錯誤所為之意思表示，主張撤銷所為之意
    思表示，並以首次答辯狀之送達，作為撤銷意思表示之通知。被告丙○、戊○○
    均聲明：駁回原告之訴。
四、兩造不爭執事項：
（一）被告丙○於九十一年七月十一日向原告借用二百萬元，約定借款期限至九十八
      年七月十一日止，約定利息前二年按原告公告之基本放款利率減碼年率百分之
      一、四五，第三年起按原告公告之基本放款利率減碼年率百分之０、四五，並
      隨原告基本放款利率之調整而變動，並按月平均攤還本息，如有任何一宗債務
      不依約清償本金時，借款人即喪失期限利益，本件借款視為全部到期，借款人
      應立即償還，借款人逾期清償在六個月以內者，按上開利率百分之十，超過六
      個月者，按上開利率百分之二十計付違約金，並簽立系爭借據。嗣被告丙○未
      依約支付分期款，借款視為全部到期，計積欠原告一百九十萬七千九百七十一
      年，及自九十一年十二月十一日起至九十三年七月十日止，按年息百分之七、
      五計算之利息，自九十三年七月十一日起至清償日止，按年息百分之八、五計
      算之利息，暨自九十二年一月十二日起至清償日止，其逾期六個月以內者，按
      上開利率百分之十，超過六個月部分，按上開利息百分之二十計算違約金。
（二）被告戊○○原以所有基隆市○○區○○路一五二巷四之五號及同號底層暨坐落
      基地為抵押物，向原告借款八百萬元，嗣被告戊○○將前開不動產出售予訴外
      人乙○○，並登記予被告丙○名下，被告丙○除以前開不動產為原告設定抵押
      權借款六百萬元外，並同時辦理本件借款二百萬元，戊○○並因而解除前開八
      百萬元之借款債務。
（三）被告戊○○親自在系爭借據、借款申請書上簽名。
五、本件應審究者為被告戊○○於系爭借據上簽名，有無保證之意？若有，是否為民
    法第八十八條、第九十二條之規定因詐欺、為錯誤之意思表示而得主張撤銷？爰
    析述如下：
（一）按當事人互相表示意思一致者，無論其為明示或默示，契約即為成立，民法第
      第一百五十三條第一項定有明文。本件原告主張被告戊○○為本件借款之連帶
      保證人，因借款人即被告丙○未依約清償，被告戊○○應負連帶保證人之責等
      情，為被告戊○○所否認，並以其僅係為取得其原向原告借款之清償證明交付
      原告行員蓋用其印章，並依其指示於文件上簽名，被告戊○○並無為本件借款
      之擔任連帶保證人之意思，故不應負有保證之責等語抗辯之。查，被告戊○○
      自稱其於九十年七月間委託仲介公司將所有系爭不動產出售予訴外人乙○○，
      約定定金三十萬元，另由訴外人乙○○承接被告戊○○向原告之貸款八百萬元
      作為尾款等情，並有被告戊○○所提出其與訴外人乙○○所簽訂之不動產買賣
      契約書一份可憑，是被告戊○○於出售系爭不動產時，原即擬由訴外人乙○○
      承擔其對原告原所負擔之借款債務為支付買賣價金之方式，並非由買受人支付
      全部價金後，再由被告戊○○自行向原告清償原借款債務甚明。次按第三人與
      債務人訂立契約承擔其債務者，非經債權人承認，對於債權人不生效力，民法
      第三百零一條定有明文。此乃因債務之承擔，關係債權人之利害甚大，非得債
      權人之同意，不能發生拘束債權人之效力，最高法院十八年上第二三六九號判
      例要旨亦定有明文。依前所述，被告戊○○擬由買受人承擔其對原告原借款債
      務之方式取得買賣價金，自應得債權人即原告之同意。查證人即承辦本件借款
      之原告員工己○○到庭證稱：「（法官問：丙○與戊○○是否同時來借本件借
      款？）戊○○先來。當時約延滯本息約二個月，他告訴我們不動產已出售，他
      希望照原告借款金額轉移給新的借款人，他可以脫離借款關係。丙○後來聲請
      借捌佰萬，我們估定市值不夠，審查處核准六百萬，貳佰萬要求丙○、戊○○
      保證，如九十一年五月七日簽呈。」、「（法官問：如何通知戊○○？）應該
      是電話通知，我記得戊○○很生氣，覺得不合理。我們放款科長還陪戊○○先
      生到我們總社審查處去表達意見，因為我們所有貸放案件都是由審查處處理。
      後來戊○○有接受，完成對保。」、「（法官問：戊○○是否知道他是擔任連
      帶保證人？）對保時我們有告訴他，在貸放條件下來時我就有告訴他。包括利
      率、金額、幾位保證人。」等語，次查，原告所提且為被告戊○○不爭執其形
      式上真正之原告內部簽呈及授信案件更改事項簽呈（見原證六、原證五）所示
      ，因被告戊○○就系爭不動產已找到買主，擬以長擔六百萬元加信借二百萬元
      申貸，並請准予發放有關系爭不動產擔保物之塗銷證明，其簽請之執行方式為
      爭取被告戊○○為連帶保證人之方式，將被告戊○○以系爭不動產擔保之債權
      、債務皆由被告丙○概括承受，並經原告上級審核通過後，惟因被告戊○○對
      前開二筆借款擔任保證人有異議，其僅願就二百萬元部分保證，再行簽請原告
      上級審查通過等情，亦即依證人己○○所述及原告內部文件所示，被告戊○○
      於系爭不動產出售後，其積欠原告之債務，並非完全免責地由新買主即被告丙○承擔，亦即仍由被告戊○○就被告丙○向原告之借款債務負連帶保證之責，
      此亦為原告與被告戊○○間爭執之所在，被告戊○○對其於前往原告營業處所
      交付印章於予原告員工蓋印於相關文件，並隨即文件上已蓋用其印章處簽名，
      被告戊○○為保其權益，自無對該文件未加以審視詳閱即逕予簽名之理，被告
      戊○○雖以其親自簽名於相關文件惟未審視所簽文件內容，顯不符情理，況且
      被告戊○○之妻壬○○稱被告戊○○學歷為華榮二專機械系等情，被告戊○○
      既親自署名於借款申請書之保證人欄及借據上連帶保證人欄內，以其係受過教
      育之知識份子而言，被告戊○○對其署名應負該文件中之保證責任，要難諉為
      不知，再參證人即訴外人乙○○亦到庭證稱被告戊○○於本件借款對保前即電
      知其同意擔任保證人，且於對保當時銀行亦明確告知其係二百萬元借款的連帶
      保證人，並不包括六百萬元的部分等語，核與同案被告丙○所稱乙○○曾告知
      被告戊○○、丁○○願意擔任借款保證人等語相符，故被告戊○○既已知悉其
      擔任本件借款二百萬元之保證人，並於借據上連帶保證人欄內親自署名，被告
      戊○○應有擔任本件借款之連帶保證人之意思甚明。至證人癸○○、壬○○雖
      均到庭證稱：被告戊○○當日到原告處係為辦理貸款移轉事宜並拿取原借款之
      清償證明，且被告戊○○當時簽署之一疊文件達七、八張，被告戊○○並未詢
      問署名文件之內容或用途，亦不清楚文件內容等語，惟證人癸○○亦證稱原告
      人員並未要簽名之被告戊○○不要問或不要看所簽文件之內容等語，則不論被
      告戊○○於當日簽署之文件有多少？惟其均得依其自由意識審視其所署名文件
      之內容，況且被告戊○○於署名旁即載有保證人或連帶保證人之字樣，如前所
      述，被告戊○○稱其署名時未能見之致不明文件內容，孰難置信，證人癸○○
      、壬○○所言，要難採信。故被告戊○○以其署名無擔任本件借款之連帶保證
      人之意思，而抗辯其不負保證之責，尚不足採。
（二）被告戊○○得否以其因詐欺或錯誤之意思表示而主張撤銷本件連帶保證之法律
      行為？
      按意思表示之內容有錯誤，或表意人若知其事情即不為意思表示者，表意人得
      將其意思表示撤銷之。該撤銷權自意思表示後，經過一年而消滅，民法第八十
      八條第一項前段、同法第九十條分別定有明文。查依卷附由被告戊○○擔任連
      帶保證人之借據係於九十一年七月十一日簽訂，則被告戊○○所為連帶保證縱
      屬錯誤之意思表示，亦因已逾一年除斥期間而不得行使之。次按因被詐欺或被
      脅迫而為意思表示者，表意人得撤銷其意思表示，固為民法第九十二條第一項
      前段所明定，惟依前所述，被告戊○○係明知其擔任本件借款之連帶保證人而
      為意思表示，尚無被告戊○○所稱受有詐欺之情形。是被告戊○○以其擔任本
      件借款之連帶保證人係因錯誤或受詐欺所為意思表示主張撤銷之，尚屬無據
      。
六、綜上所述，原告主張被告丙○邀同其餘被告為連帶保證人向原告為本件二百萬元
    之借款，為可採，被告戊○○以其無保證之意，且該保證亦因錯誤或受詐騙而撤
    銷之，均不足採。從而，原告依消費借貸及連帶保證契約請求被告連帶給付借款
    一百九十萬七千九百七十一元，及如主文第一項所示之利息、違約金為有理由，
    應予准許。
七、因本案事證已臻明確，兩造其餘主張陳述及所提之證據，均毋庸再予審酌，附此
    敘明。
八、訴訟費用之負擔：民事訴訟法第八十五條第二項。
中　　　華　　  　民　   　　國　　九十三　　年　　　十二　　月　　七　　日
                                              民事第六庭  法  官    李媛媛
正本係照原本作成
如對本判決上訴，須於判決送達後廿日內向本院提出上訴狀
中　　　華　　　民　　　國　　九十三　　年　　　十二　　月　　七  　　日
                                                          書記官    林秀妙
